臺灣臺中地方法院刑事判決　　　　　　　　　　　　　九十一年度自字第七八一號
　　自　訴　人　鉅堡工業股份有限公司
　　代　表　人　陳清池
　　被　　　告　甲○○
　　選任辯護人　朱逸群
右列被告因詐欺案件，經自訴人提起自訴，本院判決如左：
    主  文
甲○○無罪。
    理  由
一、自訴意旨略以：被告甲○○擔任革癸工程有限公司（下稱革癸工程公司）之負責
    人，於民國九十一年三月十四日，在台中縣大肚鄉營埔村營埔巷一之四五號，代
    表該公司與自訴人鉅堡工業股份有限公司（下稱鉅堡工業公司）簽訂合約，雙方
    約定由自訴人承攬該公司之「桃園營運大樓鋼骨結構工程」，經自訴人在自己之
    廠內將鋼骨施工完成後，再交付給革癸工程公司，至九十一年八月二十八日，自
    訴人全部履約完畢，雙方會算後，被告應給付自訴人新台幣（下同）四百八十三
    萬四千一百十四元，至今全未給付，被告雖有代該公司簽發十三張支票交付自訴
    人，面額共計四百三十八萬九千元，惟經屆期提示，因存款不足，未獲付款。經
    向被告追討，對方避不見面，且據聞被告已向上包領訖此項工程之全部工程款，
    自訴人始知受騙。因認被告涉有刑法第三百三十九條第一項之詐欺取財罪嫌云云
    。
二、按犯罪事實應依證據認定之，無證據不得推定其犯罪事實。又不能證明被告犯罪
    者，應諭知無罪之判決。前述規定於自訴程序準用之。刑事訴訟法第一百五十四
    條、第三百零一條第一項、第三百四十三條分別定有明文。次按刑法第三百三十
    九條第一項詐欺罪之成立，係以意圖為自己或第三人不法之所有以詐術使人陷於
    錯誤，而將本人或第三人之物交付為構成要件，所謂以詐術使人交付，必須被詐
    欺人因其詐術而陷於錯誤，始為相當，若其所用方法，不能認為詐術，亦不致使
    人陷於錯誤，即不構成該罪，最高法院四十六年度台上字第二六號著有判例可
    資參照。又民事債務人於債之關係成立後，其有未依約定本旨履行者，在社會一
    般交易經驗上常見之原因非一，舉凡因不可歸責自己之事由而不能給付，或因合
    法主張抗辯而拒絕給付，甚至在負債之後另起惡意遲延給付，皆有可能，非可盡
    予推定為自始無意給付，而係以詐術使人陷於錯誤完成交易之財產犯罪。
三、自訴人指稱被告甲○○涉有刑法之詐欺罪嫌，無非係以前開雙方所訂立之合約書
    一份、被告代革癸工程公司所簽發給自訴人之十三張支票暨退票理由單等為憑。
    訊據被告堅決否認前開犯行，辯稱：本件被告委託自訴人加工鋼板，由被告提供
    鋼材給自訴人方面再加工，以用於被告所承攬之其他工程，雙方訂約當時，被告
    之革癸工程公司仍正常營運，並無財務困難之情形，屬正常之商業行為，殊無施
    用詐術可言，後來無法給付工程款，乃因革癸工程公司所承攬之工程遭業主解除
    契約，已領取之工程款支票又遭業主聲請法院假處分而無法兌領，以致週轉不靈
    ，無力支付自訴人之工程款，惟被告所交付自訴人加工之鋼材，尚有逾六萬公斤
    置放在自訴人處，未加以取回，自訴人亦已表示將依法行使留置權，自訴人並非
    分文未得，被告絕無施用任何詐術，本件純屬民事糾葛等語。經查：
    (一)自訴人指訴被告代表革癸工程公司與其鉅堡工業公司於前述時地簽訂合約，由
      自訴人將鋼材加工後交付革癸工程公司，自訴人已於九十一年八月二十八日全
      部履約完畢，然四百八十三萬四千一百十四元之工程款，被告至今未付等情節
      ，業據被告肯認無誤，並有自訴人所提出附卷之合約書一件、支票暨退票理由
      單共十三份可證屬實。
    (二)本件自訴人僅提出雙方所訂立之合約書一件、被告代革癸工程公司所簽發給自
      訴人之支票暨退票理由單共十三份為證，上開證據方法固足以證明：雙方締結
      私法上之有償契約，自訴人已履約完畢，被告之革癸公司卻給付不能，而生有
      民事上之糾葛。然參照前二之說明，民事債務人於債之關係成立後，其有未依
      約定本旨履行者，在社會一般交易經驗上常見之原因非一，舉凡因不可歸責自
      己之事由而不能給付，或因合法主張抗辯而拒絕給付，甚至在負債之後另起惡
      意遲延給付，皆有可能，非可盡予推定為自始無意給付，而係以詐術使人陷於
      錯誤完成交易之財產犯罪。換言之，本件被告方面之給付不能，固然可能如自
      訴人所指，乃被告於締約時即心存意圖不法之所有，施用詐術所致；然究不能
      排除因不可歸責於被告之事由，致給付不能，或事後財務始陷於週轉不靈之情
      形；亦即，以自訴人上開所提出之證據方法，尚不足認定被告有為自己或第三
      人不法所有之犯意，更不足認定被告代革癸工程公司與自訴人訂約，乃施用詐
      術之行為。
    (三)況被告辯解本件由革癸工程公司提供鋼材供自訴人加工之事實，自訴人自承屬
      實，自訴人並供述被告所留存在自訴人廠內之鋼材餘料，約有一百四十七萬二
      千六百七十六元之價值（見本院九十一年十一月十四之審判筆錄所載，及自訴
      代表人於是日所提出之明細表一份），則若被告代革癸工程公司與自訴人締約
      乃蓄意詐欺取財之不法行為，事前應已詳為計算，不致於會遺留近一百五十萬
      元價值之鋼材在自訴人處，使自訴人得以主張行使民法上之留置權，以此衡諸
      常情，一般人顯難置信被告涉有詐欺罪嫌。
    (四)尤其被告解釋其給付不能之原因，包括所承攬之工程遭業主解除契約，已提出
      案外人觀淑營造股份有限公司於九十一年八月三十日所發向革癸工程公司為解
      除契約意思表示之存證信函影本一份；及其已領取之工程款支票又遭業主聲請
      法院假處分部分，亦提出臺灣臺北地方法院九十一年九月十二日北院錦九十一
      執全字第二七一四號民事執行處函影本一份為證，其中主旨確實記載禁止該件
      債務人革癸工程公司所持有之二紙面額共計一千五百三十萬之支票為提示付款
      。被告言之有物，所為辯解並非徒託空言，此益堪認定本件應僅為被告之革癸
      公司給付不能之民事糾紛而已，被告尚無詐欺取財之罪嫌可言。
四、綜合前述，自訴人提出之證據方法尚不足證明被告確有其所指以欺罔之方法誘騙
    其訂立承攬契約，致其為被告加工鋼材，給付財物之犯行，而應諭知被告無罪之
    判決。
據上論斷，應依刑事訴訟法第三百四十三條、第三百零一條第一項，判決如主文。
中      華      民      國      九十一      年      十二    月  二十六  日
                                        法  官  莊  深  淵
右正本證明與原本無異。
如不服本判決，應於送達後十日內向本院提出上訴狀（須附繕本），上訴於台灣高等
法院台中分院。
                                        書記官
中      華      民      國      九十一      年      十二    月  二十六  日
